臺灣臺北地方法院刑事判決　　　　　　　99年度易字第3721號
公　訴　人　臺灣臺北地方法院檢察署檢察官
被　　　告　蔡家珮
選任辯護人　簡泰正律師
上列被告因妨害名譽案件，經檢察官提起公訴（99年度偵字第
27211號），本院判決如下：
    主  文
蔡家珮無罪。
    理  由
一、公訴意旨略以：緣告訴人周品豪與被告蔡家珮之母親屠幗瑛
    於民國99年4月8日晚上6 時許，在臺北市○○區○○路68號
    前發生車禍，雙方均送至位於臺北市○○區○○路131 號之
    國軍松山醫院救護，豈料被告於同日晚上7 時許，趕至上開
    醫院關心其母親屠幗瑛傷勢時，竟基於公然侮辱之犯意，在
    上開醫院之公開場所，對告訴人罵稱「你父母是怎麼教你的
    」、「這種小孩子真的很沒有教養」，因認被告係涉犯刑法
    第309條第1項公然侮辱罪嫌等語。
二、按犯罪事實應依證據認定之，無證據不得認定犯罪事實；不
    能證明被告犯罪者，應諭知無罪之判決，刑事訴訟法第154
    條第2 項、第301條第1項分別定有明文。又刑事訴訟法上所
    謂認定事實之證據，係指足以認定被告確有犯罪行為之積極
    證據而言，該項證據自須適合於被告犯罪事實之認定，始得
    採為斷罪資料；且事實之認定應憑證據，如未發現相當證據
    ，或證據不足以證明，自不能以推測或擬制之方法，以為裁
    判之依據；次按認定不利於被告之事實，須依積極證據，茍
    積極之證據本身存有瑕疵而不足為不利於被告事實之認定，
    即應為有利於被告之認定，更不必有何有利之證據，而此用
    以證明犯罪事實之證據，猶須於通常一般人均不至於有所懷
    疑，堪予確信其已臻真實者，始得據以為有罪之認定，倘其
    證明尚未達到此一程度，而有合理性之懷疑存在，致使無從
    為有罪之確信時，即應為無罪之判決（最高法院29年上字第
    3105號、30年上字第816號、40年臺上字第86 號、76年臺上
    字第4986號判例意旨、82年度臺上字第163 號判決意旨可資
    參照）。
三、公訴人認被告涉有本件公然侮辱犯行，無非係以告訴人之指
    訴、現場錄音光碟及檢察官99年12月13日勘驗筆錄等，為其
    主要論據。訊據被告雖坦承於前揭時、地曾陳述前述內容言
    詞之事實，惟堅決否認有何公然侮辱告訴人犯行，辯稱：伊
    因母親屠幗瑛遭告訴人騎車撞傷後送往醫院急救，趕赴醫院
    時，一方面見母親在病床上痛苦呻吟，心如刀割，另一方面
    卻見告訴人與女友洪于軒說說笑笑，一副事不關己，伊遂要
    求告訴人至少應先向母親道歉，詎告訴人非但不道歉，甚至
    將責任推向伊母親，伊因告訴人犯後態度惡劣，且基於親情
    無法苟同告訴人之行為，才會一時氣憤說出上開言語，是伊
    並非意在侮辱告訴人，而係對於告訴人之行為所為之評論，
    況上開言語對告訴人在社會上人格評價並未產生減損。退步
    言，縱認伊上開行為已涉及犯罪，然伊母親遭告訴人騎車撞
    傷，自屬可受公評之事，伊對於告訴人犯罪後之態度予以適
    當評論，並無逾越合理評論原則之範疇，應有刑法第310 條
    第3款阻卻違法事由之適用等語。
四、證據能力部分：
  (一)按被告以外之人於偵查中向檢察官所為之陳述，除顯有不可
    信之情況者外，得為證據，刑事訴訟法第159之1第2 項定有
    明文。偵查中對被告以外之人所為之偵查筆錄，或被告以外
    之人向檢察官所提之書面陳述，性質上均屬傳聞證據。惟現
    階段刑事訴訟法規定檢察官代表國家偵查犯罪、實施公訴，
    依法其有訊問被告、證人及鑑定人之權，證人、鑑定人且須
    具結，而實務運作時，檢察官偵查中向被告以外之人所取得
    之陳述，原則上均能遵守法律規定，不致違法取供，其可信
    度極高。查證人周品豪於偵查中具結證述之詞，係被告以外
    之人於偵查中向檢察官所為之陳述，且被告並未主張檢察官
    有何違法取得前開證人周品豪證述之情形，且無顯不可信之
    情況，即應認證人周品豪前開於偵查中所為之陳述，得作為
    證據。
  (二)告訴人於警詢時指訴，屬被告以外之人於審判外之言詞陳述
    ，為傳聞證據，不具證據能力。
  (三)告訴人所提出錄音光碟，乃係依據由機器設備收錄現場聲音
    且複製而成，以證明被告有與告訴人等人交談之事實及內容
    之存在，非屬供述證據，自無供述證據可能存在因人之知覺
    、記憶及表達能力與真誠性所生之認知扭曲問題，核無傳聞
    法則之適用，復查無其他事證足以懷疑或證明該錄音光碟片
    所儲放之內容有經偽造或變造等情形，且被告及辯護人於本
    院準備程序當庭播放後，對前揭錄音內容已表示無意見，再
    觀諸該錄音之內容，乃係被告與告訴人等人間之對話言談過
    程，足見執行錄音者係屬該錄音光碟片通訊之一方，且目的
    係為蒐集對己有利之證據，當非出於不法，自屬不罰之行為
    ，是該錄音光碟片應有證據能力。
五、又按刑法第309 條所規定「侮辱」，係以使人難堪為目的，
    以言語、文字、圖畫或動作，表示不屑、輕蔑或攻擊之意思
    ，足以對於個人在社會上所保持之人格及地位，達貶損其評
    價之程度，始足當之；此罪所擬保護者，乃個人營社會群體
    生活之人格評價，侮辱之涵義，判斷上每隨行為人與被害人
    之性別、年齡、職業類別、教育程度、平時關係、行為時之
    客觀情狀、行為地之方言或語言使用慣習等事項，呈現浮動
    之相對性，不宜執持任一事由即遽為肯認，而應綜合全盤情
    狀進行審查。再刑法妨害名譽罪章保護之法益係在保障個人
    之名譽不受不當詆毀，而名譽究有無毀損，非單依被害人主
    觀上之感情決之，實應依社會通念為客觀之評價，如評價結
    果認客觀上名譽已受貶損，則縱使未傷及被害人主觀之感情
    ，仍應視為名譽之侵害；反之，縱然已傷及被害人主觀之情
    感，然實際上行為人之行為對被害人社會之客觀評價並無影
    響，仍不為名譽之侵害。次按刑法第309條第1項公然侮辱罪
    之成立，須以行為人主觀上出於侮辱他人之意思，而以客觀
    上足以貶損侮辱他人人格之言語加以指陳辱罵，始足當之。
    若行為人並無侮辱他人之主觀犯意，縱其言語有所不當或致
    他人產生人格有受辱之感覺，亦無從以該罪相繩，合先敘明
    。
六、經查：
  (一)被告確曾上開時、地稱「你父母是怎麼教你的」、「這種小
    孩子真的很沒有教養」等語，除被告於本院供承不諱外（見
    本院卷第12頁反面、，並分據證人周品豪於偵查中及本院審
    理時、證人洪于軒於本院審理時證述屬實（見偵卷第6 頁、
    本院卷第44至49頁反面），並經檢察官於99年12月13日、本
    院於100年1月18日、於100年5 月3日勘驗明確，有勘驗筆錄
    在卷可稽（見偵卷第7 頁、本院卷第15至15頁反面、69至69
    頁反面）。而上開醫院急診室為不特定人得共見共聞之公開
    處所，亦為被告所不爭執。故此部分事實，首堪認定。
  (二)本件被告一再爭執其無侮辱告訴人之意思，復以前詞置辯。
    按無故於不特定人得共見共聞之公開處所稱人「你父母是怎
    麼教你的」、「這種小孩子真的很沒有教養」」等語，確生
    貶損他人名譽及人格價值之意味，惟被告公開為前述言論，
    是否已構成侮辱告訴人之行為，有無藉發言之機會故意行侮
    辱告訴人之實，其內心主觀上有無侮辱告訴人之犯意，仍應
    視其發言內容比對前後語意，綜合其發言時之環境情狀，以
    明被告陳述時之真意，而為全盤之斟酌認定，尚不得執其陳
    述言論中之某些非正面或社會通認為不當或不妥之用詞，遽
    指為犯罪。
  (三)經本院勘驗被告告訴人、證人洪于軒、證人即處理員警王宗
    瑋及不知名護士間當日之陳述內容過程，略為：「
    被告：你要不要道歉。
    告訴人：可是。
    被告：80歲的老人家，你要不要道歉，你告訴我。
    告訴人：可是是他害我們摔倒的。
    被告：害你們，你有沒有看到他？
    告訴人：我就是沒有看到他，我才會摔倒啊。
    被告：是你沒有看到他，王聲凱把那個錄音機拿出來，他沒
          有看到他。
    王宗緯：好了，你們不要吵這個了啦。
    被告：我現在等他去跟我媽媽道個歉而已。
    告訴人：我人坐在這邊沒有做什麼。
    被告：他說他沒有看到我媽媽喔，他才撞上他的，現在是他
          自己講的。
    C男（被告家屬）：我們要的只是對不起。
    告訴人：我筆錄也是這樣說的啊。
    被告：你問問看警察先生，80歲的人，你跟人家說對不起，
          很失禮嗎？
    王宗瑋：你就跟人家道個歉嘛對不對。
    被告：你父母親怎麼教你的，還給我錄音。
    C 男（被告家屬）：你現在跟我去路上，我也開車撞你，好
                      不好，然後我跟你說對不起，你覺得這
                      樣O不OK。
    被告：不是，我不是要吵，我在這裡跟你等那麼久了，這種
          小孩子真是沒有教養。
    王宗瑋：好，那這個部分你們就不要再去吵了，我們趕快把
           這部分做完。
    被告：我現在請他道個歉合理吧。
    E女（護士）：去道歉好了啦。
    洪于軒：那誰跟我道歉。
    被告：是他撞到你嗎？
    E女（護士）：現在我們撇開這個問題，我們年輕人，老人家
                 年紀那麼大了，對對對。
    被告：本來就應該要這樣子啊。
    E女（護士）：去道歉，去道歉，沒有關係。
    被告：這邊這麼多大人。 」等語。
    由被告所陳述「你父母是怎麼教你的」之前後內容以觀，此
    句應係其在急診室內，請求告訴人就其母因車禍事故受傷一
    節道歉未果，又見告訴人持行動電話進行錄音時，對告訴人
    逕自錄音之行為認為不妥，而為表示意見之內容，非為事實
    之指述，反有質疑之意。再者，觀諸被告陳述「這種小孩子
    真是沒有教養。」之言詞及上開詞語之前後語意內容可發現
    ，被告顯係因不滿多次要求告訴人道歉，告訴人仍舊不願意
    而為此言，其目的無非係為催促告訴人主動向其母道歉。再
    者，由在場之證人王宗瑋及不知名護士，亦主動發言規勸告
    訴人應向被告母親表示道歉之意，益徵被告所辯其上開陳述
    ，僅係對告訴人行為舉止表示不同意之意見陳述等語，應為
    可採。是以，被告上開所為，與公然侮辱罪之構成要件尚屬
    有間。
七、綜上所述，被告所述前揭言語，乃係要求告訴人向其母就車
    禍事故道歉所為之陳述，核其內容，乃在表達其認為告訴人
    人拒絕道歉且逕自錄音存證之舉措不妥之陳述。被告前揭言
    行之表達措詞或非適當，致告訴人感到錯愕，然被告為上揭
    言行，尚非無端專以之貶損告訴人名譽為目的，綜觀全部客
    觀情狀，應認被告尚無以此侮辱告訴人之主觀故意及客觀行
    為。復又查無其他積極確切之證據足以證明被告確有如公訴
    意旨所指之公然侮辱犯行，揆諸前揭法條及判例意旨，被告
    之犯罪尚屬不能證明，依法自應諭知無罪之判決。
據上論斷，應依刑事訴訟法第301條第1項前段，判決如主文。
本案經檢察官趙雪瑛到庭執行職務。
中    華    民    國   100    年    5     月    17    日
                  刑事第十三庭  法  官  陳君鳳
以上正本證明與原本無異。
如不服本判決應於收受送達後10日內向本院提出上訴書狀，並應
敘述具體理由；其未敘述上訴理由者，應於上訴期間屆滿後20日
內向本院補提理由書（均須按他造當事人之人數附繕本）「切勿
逕送上級法院」。告訴人或被害人如對於本判決不服者，應具備
理由請求檢察官上訴，其上訴期間之計算係以檢察官收受判決正
本之日期為準。
                                書記官  楊湘雯
中    華    民    國   100    年    5     月    18    日